ACORDAO-COMPLETO-2528306

ACÓRDÃO 881/2022 ATA 5/2022 - SEGUNDA CÂMARA

VISTOS, relatados e discutidos estes Embargos de Declaração, opostos por Maria Cristina Rios Nunes contra o Acórdão 93/2022-TCU-Segunda Câmara, que julgou seu ato de aposentadoria ilegal e negou-lhe registro;
ACORDAM os ministros do Tribunal de Contas da União, reunidos em sessão da Segunda Câmara, com fundamento nos arts. 32 e 34 da Lei 8.443/1992, c/c o art. 287 do Regimento Interno, diante das razões expostas pelo relator, em:
9.1. conhecer dos presentes Embargos de Declaração, para, no mérito, rejeitá-los;
9.2. dar conhecimento desta decisão à embargante.

Embargos de declaração opostos por Maria Cristina Rios Nunes contra o Acórdão 93/2022-TCU-2ª Câmara, que julgou seu ato de aposentadoria ilegal e negou-lhe registro, tendo em vista a incorporação de vantagem de quintos em razão do exercício de funções comissionadas após o advento da Lei 9.624/1998, embora registrando que a referida incorporação é decorrente de decisão judicial transitada em julgado e, portanto, não precisa ser absorvida, nos termos da decisão proferida pelo STF no âmbito do RE 638.115/CE.

Segunda Câmara

Tribunal Superior do Trabalho.

3. Interessados/Responsáveis/Recorrentes:
3.1. Interessada: Maria Cristina Rios Nunes (XXX.692.501-XX).
3.2. Recorrente: Maria Cristina Rios Nunes (XXX.692.501-XX).

13.1. Ministros presentes: Augusto Nardes (na Presidência), Aroldo Cedraz (Relator) e Antonio Anastasia.
13.2. Ministros-Substitutos presentes: Marcos Bemquerer Costa e André Luís de Carvalho.

AROLDO CEDRAZ

Ministro Aroldo Cedraz.

Trata-se de embargos de declaração opostos por Maria Cristina Rios Nunes contra o Acórdão 93/2022-TCU-Segunda Câmara, que julgou seu ato de aposentadoria ilegal e negou-lhe registro, tendo em vista a incorporação de vantagem de quintos em razão do exercício de funções comissionadas após o advento da Lei 9.624/1998, embora registrando que a referida incorporação é decorrente de decisão judicial transitada em julgado e, portanto, não precisa ser absorvida, nos termos da decisão proferida pelo STF no âmbito do RE 638.115/CE.
2. 	Irresignada, a ex-servidora apresentou os presentes embargos à peça 15, dos quais destaco o que segue:
Os Embargos de Declaração são necessários no caso presente para sanar erro e suprir omissão e contradição que, se não forem considerados no v. Acórdão, poderão produzir danos irreparáveis ou de difícil reparação à Embargante.
 (...) 
Observe-se que, nos mesmos termos do citado pelo Ministro Relator, o caso em tela é derivado de decisão judicial transitada em julgado e não em decisão administrativa ou em decisão judicial sem trânsito em julgado.
Assim, o único caso que a decisão do STF quanto a ilegalidade do pagamento dos quintos décimos ou VPNI não atinge é justamente quando há decisões judiciais transitadas em julgado antes da fixação da ilegalidade pelo STF. 
 (...) 
Por tais razões é patente que a decisão judicial que garantiu à Embargante o recebimento dos quintos décimos ocorreu 20/06/2013 antes do julgamento do RE 638.115/CE pelo Supremo Tribunal Federal, ou seja, houve coisa julgada material e formal em relação ao tema em favor da Embargante, muito antes do julgamento do tema pelo STF.
 (...) 
Ademais, consta da pasta funcional da Embargante juntada aos autos, todos os atos concernentes a decisão judicial transitada em julgado que garante à Embargante o recebimento dos quintos décimos ou VPNI, (...) 
 (...) 
Portanto é cristalino que o caso no qual a Embargante se enquadra é distinto daqueles que impedem o recebimento dos quintos décimos ou VPNI em razão da decisão do STF, pois está amparada por decisão judicial transitada em julgado que lhe garantiu o recebimento daquelas vantagens devido a coisa julgada, assegurando à Embargante, o direito adquirido, por forma da Constituição Federal de 1988.
 (...) 
Ocorre que, do voto condutor do acórdão, proferido pelo eminente Ministro Aroldo Cedraz, tudo está em conformidade com a jurisprudência do TCU e do STF, com os documentos dos autos e com a realidade fática da Embargante. Entretanto, aparentemente houve um erro material na finalização do voto de sua excelência, pois inicia de forma diferente da que conclui.
O voto do relator conclui da seguinte forma:
[Assim, em conformidade com o decidido pelo STF no Recurso Extraordinário 638.115/CE, a beneficiária faz jus à continuidade da percepção da parcela de quintos/décimos incorporada a seus proventos, embora o ato em tela deva ser julgado pela ilegalidade, com negativa de registro]
Logo, verifica-se que toda a fundamentação do voto é pela legalidade da aposentadoria e do recebimento pela Embargante dos quintos décimos considerando a decisão transitada em julgado, anterior ao acórdão paradigma do STF, mas a fundamentação conclui pela ilegalidade do ato cumulado com a negativa no registro da aposentadoria. 
Aparentemente trata-se de mero erro material, haja vista as particularidades muito bem observadas pelo eminente relator quando da fundamentação de seu voto. 
Porém, caso não se trate de mero erro material, requer a Embargante que seja esclarecida a contradição entre a continuidade do recebimento dos quintos décimos ou VPNI e sua declaração de ilegalidade.
DA CONTRADIÇÃO QUANTO A RELAÇÃO DE DEPENDÊNCIA DOS QUINTOS DÉCIMOS OU VPNI EM RELAÇÃO A APOSENTADORIA
Caso a aposentadoria da Interessada não seja registrada por meio do reconhecimento do erro material apontado no tópico acima, é necessário que seja sanada a contradição em relação a dependência dos quintos décimos ou VPNI em relação a aposentadoria da Interessada. 
Ocorre que, a Interessada cumpriu todos os requisitos necessários para fazer jus à aposentadoria por tempo de serviço público, mas por causa de uma divergência quanto a validade do recebimento de quintos décimos ou VPNI toda a sua aposentadoria está sendo considerada ilegal com a consequente negativa no registro do ato.
Tais assuntos não guardam qualquer relação, pois a aposentadoria depende do cumprimento do requisito tempo de serviço público enquanto que a vantagem econômica dos quintos décimos ou VPNI dependem exclusivamente de a Interessada ter exercido no período de vigência da referida vantagem cargos de direção ou assessoramento. 
Em outras palavras, não há ligação entre os quintos décimos ou VPNI e a aposentadoria, pois o primeiro dependia ÚNICA e EXCLUSIVAMENTE de a Interessada ter exercido no período de 1998 a 2001 funções de assessoria ou direção enquanto que a aposentadoria depende APENAS do cumprimento de tempo de serviço. 
Frise-se que, se tal argumentação prosperar os quintos décimos ou VPNI serão considerados como condição sine qua non para a concessão de aposentadoria e contagem de tempo de serviço público, o que é claramente desprovido de fundamentação legal.
DA CONTRADIÇÃO QUANTO A QUANTIDADE DE QUINTOS DÉCIMOS OU VPNI DA INTERESSADA
Primeiramente, observe-se novamente que o STF declarou inconstitucional o acréscimo de quintos décimos ou VPNI referentes a MP 2.225-45/2001, quanto ao período 08/04/1998 a 04/05/2001. 
Observe-se que, mesmo sabendo que o caso da Embargante se encontra fora da inconstitucionalidade, pois é fundada em decisão judicial transitada em julgado, por excesso de zelo é oportuno ressaltar que a Interessada possui tempo em cargos de assessoramento e direção superiores ao necessário para a manutenção dos seus quintos décimos ou VPNI. 
Em outras palavras, por mais remota que seja a hipótese de a Interessada não possuir direito aos quintos décimos ou VPNI referentes ao período de 08/04/1998 a 04/05/2001, a ficha funcional da Interessada prova que ela possui tempo em cargo de assessoramento ou direção superior ao necessário para que sua gratificação seja integralmente mantida.
Diante do exposto, requer o seguinte: 
1) O conhecimento e provimento dos presentes Embargos de Declaração; 
2) Seja atribuído o efeito suspensivo com efeitos infringentes; 
3) Sejam corrigidos o erro material e as contradições apontadas neste recurso, com a consequente determinação do registro da aposentadoria da Interessada, reconhecendo a legalidade do ato de aposentadoria e a declaração da validade nos recebimentos das parcelas de quintos décimos ou VPNI incorporadas aos seus proventos de aposentadoria.
É o relatório.

Iran Amaral (8547/OAB-DF) e Arthur Gurgel Rios Amaral (46266/OAB-DF), representando Maria Cristina Rios Nunes.

Procurador Sergio Ricardo Costa Caribé.

PESSOAL. APOSENTADORIA. Incorporação de quintos/décimos entre a edição da Lei 9.624/1998 e a Medida Provisória 2.225-45/2001, por força de DECISÃO JUDICIAL TRANSITADA EM JULGADO. Subsunção ao entendimento do STF no âmbito do RE 638.115/CE (RepercuSSão geral). CONTINUIDADE DO PAGAMENTO DAS PARCELAS AMPARADAS POR DECISÃO JUDICIAL. ILEGALIDADE. NEGATIVA DE REGISTRO. EMBARGOS DE DECLARAÇÃO. AUSÊNCIA DE CONTRADIÇÃO, OMISSÃO OU OBSCURIDADE. REJEIÇÃO.

APOSENTADORIA (APOS)

Secretaria de Fiscalização de Integridade de Atos e Pagamentos de Pessoal e de Benefícios Sociais (Sefip).

Trata-se de embargos de declaração opostos por Maria Cristina Rios Nunes contra o Acórdão 93/2022-TCU-Segunda Câmara, que julgou seu ato de aposentadoria ilegal e negou-lhe registro, tendo em vista a incorporação de vantagem de quintos em razão do exercício de funções comissionadas após o advento da Lei 9.624/1998, embora tenha sido registrado que a referida incorporação é decorrente de decisão judicial transitada em julgado e, portanto, não precisa ser absorvida, nos termos da decisão proferida pelo STF no âmbito do RE 638.115/CE.
Irresignada com essa decisão, a interessada opôs os embargos de declaração ora em discussão.
Argumenta, em resumo, que houve omissão e contradição na decisão acima, uma vez que houve trânsito em julgado da decisão judicial que lhe garantiu o recebimento dos quintos décimos, e que o parecer da unidade de controle interno do TST reconheceu o fato, emitindo opinião pela legalidade do ato. 
Acredita, então, que poderia se tratar de erro material, dado que a fundamentação segue na direção da validade da parcela percebida, porém a conclusão da análise, no Voto que proferi à ocasião, se deu pela ilegalidade do ato com negativa de registro.
Solicita, ainda, que, caso não haja erro material na decisão, seja esclarecida a contradição nela presente, argumentando que "o caso da Embargante se encontra fora da inconstitucionalidade, pois é fundada em decisão judicial transitada em julgado" (grifo no original) .
Não assiste razão à embargante.
No voto que sustentou a decisão atacada, consignei que a concessão da vantagem de quintos em razão do exercício de funções comissionadas após o advento da Lei 9.624/1998 é indevida, em consonância com os termos da decisão proferida pelo STF no âmbito do Recurso Extraordinário (RE) 638.115/Ceará.
Em momento algum o trânsito em julgado da decisão judicial mencionada foi questionado.
A alegada contradição parece residir no entendimento, exposto nos embargos, de que o STF teria sustentado a regularidade da percepção da parcela de quintos questionada, caso estivesse amparada por decisão judicial transitada em julgado. 
Trata-se de um equívoco.
Em 18/3/2015, a Suprema Corte, ao apreciar o RE 638.115/CE, que teve repercussão geral, fixou a tese de que "Ofende o princípio da legalidade a decisão que concede a incorporação de quintos pelo exercício de função comissionada no período de 8/4/1998 a 4/9/2001, ante a carência de fundamento legal".
Ao apreciar embargos de declaração no âmbito do mesmo processo, sem alterar o mérito da decisão - que decidiu pela ilegalidade de qualquer decisão que concede a incorporação de quintos pelo exercício de função comissionada no período citado acima - o STF modulou os seus efeitos da seguinte forma: 
'Inicialmente, o Tribunal, por maioria, resolvendo questão de ordem suscitada pelo Ministro Dias Toffoli (Presidente) , deliberou que, para a modulação dos efeitos de decisão em julgamento de recursos extraordinários repetitivos, com repercussão geral, nos quais não tenha havido declaração de inconstitucionalidade de ato normativo, é suficiente o quórum de maioria absoluta dos membros do Supremo Tribunal Federal, vencido o Ministro Marco Aurélio, que diverge quanto à formulação da questão de ordem e quanto ao seu mérito. Votaram na questão de ordem os Ministros Luiz Fux e Roberto Barroso. Na sequência, o Ministro Dias Toffoli (Presidente) proclamou o resultado do julgamento deste recurso, ocorrido na sessão virtual de 11.10.2019 a 17.10.2019: 'O Tribunal, por maioria, acolheu parcialmente os embargos de declaração, com efeitos infringentes, para reconhecer indevida a cessação imediata do pagamento dos quintos quando fundado em decisão judicial transitada em julgado, vencida a Ministra Rosa Weber, que rejeitava os embargos. No ponto relativo ao recebimento dos quintos em virtude de decisões administrativas, o Tribunal, em razão de voto médio, rejeitou os embargos e, reconhecendo a ilegitimidade do pagamento dos quintos, modulou os efeitos da decisão de modo que aqueles que continuam recebendo até a presente data em razão de decisão administrativa tenham o pagamento mantido até sua absorção integral por quaisquer reajustes futuros concedidos aos servidores. Os Ministros Ricardo Lewandowski e Celso de Mello proviam os embargos de declaração e modulavam os efeitos da decisão em maior extensão. Ficaram vencidos, nesse ponto, os Ministros Marco Aurélio e Rosa Weber. Por fim, o Tribunal, por maioria, também modulou os efeitos da decisão de mérito do recurso, de modo a garantir que aqueles que continuam recebendo os quintos até a presente data por força de decisão judicial sem trânsito em julgado tenham o pagamento mantido até sua absorção integral por quaisquer reajustes futuros concedidos aos servidores, vencidos os Ministros Marco Aurélio e Rosa Weber. Tudo nos termos do voto do Relator. Afirmaram suspeição os Ministros Luiz Fux e Roberto Barroso¿. Ausente, justificadamente, nesta assentada, o Ministro Celso de Mello. Plenário, 18.12.2019'. 
Por essa razão, como afirmei no Voto à peça 9, em conformidade com o decidido pelo STF no Recurso Extraordinário 638.115/CE, embora a beneficiária faça jus à continuidade da percepção da parcela de quintos/décimos incorporada a seus proventos, o ato em tela deve ser julgado pela ilegalidade, com negativa de registro. 
Sendo assim, não havendo qualquer contradição ou omissão no Acórdão 93/2022-TCU-Segunda Câmara, os presentes embargos de declaração devem ser conhecidos e, no mérito, rejeitados.
Ante o exposto, VOTO para que o Tribunal adote a minuta de Acórdão que ora submeto à apreciação deste Colegiado.
TCU, Sala das Sessões, em 8 de março de 2022.
AROLDO CEDRAZ 
Relator